【裁判字號】    98,保險上,14
【裁判日期】    990129
【裁判案由】    給付保險金
【裁判全文】
臺灣高等法院高雄分院民事判決        98年度保險上字第14號
上  訴  人  甲○○
            乙○○
共      同
訴訟代理人  羅玲郁律師
            吳永茂律師
被  上訴人  三商美邦人壽保險股份有限公司
法定代理人  丙○○
訴訟代理人  羅凱正律師
            池泰毅律師
上列當事人間請求給付保險金事件，上訴人對於中華民國98年9
月30日臺灣高雄地方法院98年度保險字第23號第一審判決提起上
訴，本院於99年1月20日言詞辯論終結，判決如下：
    主  文
上訴駁回。
第二審訴訟費用由上訴人負擔。
    事 實 及 理 由
一、上訴人起訴主張：渠等母親張惠美係被上訴人員工，張惠美
    於民國85年1 月25日起，即以伊等及自己、配偶林進耀為被
    保險人，向被上訴人投保員工團體保險，其中林進耀之保險
    金額為定期壽險新臺幣（下同）300 萬元、防癌險60萬元，
    嗣於92年1 月8 日申請將原受益人張惠美變更為上訴人。林
    進耀嗣前往大陸地區，張惠美仍續為之繳保險費，林進耀後
    於95年9 月24日因腎癌雙肺移轉病逝於大陸地區，上訴人向
    被上訴人申請給付保險金，竟遭拒絕，爰本於保險契約之約
    定，請求被上訴人給付保險金360 萬元及自起訴狀繕本送達
    翌日起，至清償日止，按週年利率百分之五計算之利息。
二、被上訴人則以：張惠美乃伊公司員工，伊公司以最優惠費率
    提供員工及其家屬保障，故就被保險人之身分有其特定範圍
    。林進耀於86年6 月3 日即與張惠美離婚，依據其投保之「
    安家團體一年定期壽險」契約條款第2 條第2 項、第5 項及
    第6 項規定，在林進耀已喪失眷屬身分之情形下，系爭保險
    即因張惠美對之已無保險利益而屬無效。且系爭保險契約之
    保險期間為1 年，縱使張惠美於各年契約屆滿後繼續繳交保
    險費，而使契約效力連續，此亦屬新訂立新約，與長期保險
    契約分期繳納保險費之情形有別，是至遲於87年1 月25日起
    ，該保險契約即屬無效。另者，張惠美與林進耀隱匿離婚之
    事實而續為投保系爭保險，其等未通知申請退保，顯係以消
    極不作為而侵害伊之權利。甚者，林進耀於離婚後已於89年
    間與大陸地區人民結婚，仍以張惠美配偶之身分簽名於變更
    通知書上，於92年間申請變更受益人且增加保額、加保防癌
    險，張惠美知此亦隱匿此一事實而於同一文件上簽名，其2
    人顯係以積極作為侵害伊之權利，致伊陷於錯誤予以承保，
    並因此受有負擔支付險金義務之損害，依民法第198 條規定
    ，伊亦得拒絕給付等語，資為抗辯。
三、原審為上訴人全部敗訴之判決。上訴人不服，聲明：求將原
    判決廢棄，命被上訴人應如數給付；被上訴人則求為駁回上
    訴人之判決。
四、兩造不爭執事項：
  (一)被上訴人之員工張惠美自85年1 月25日起即以自已、子女（
    即上訴人）及配偶林進耀為被保險人，參加員工團體保險向
    被上訴人投保。其中林進耀部分，保險金額為200 萬元，受
    益人為張惠美。自投保起至96年間，均按月由張惠美薪資帳
    戶內扣繳保險費。
  (二)張惠美與林進耀於86年6 月3 日離婚，林進耀並於89年10月
    30日與大陸地區人民劉萍結婚，至大陸地區居住。張惠美於
    此均未正式通知被上訴人而續保。
  (三)張惠美於92年1 月8 日向被上訴人申請變更內容，除將林進
    耀壽險保險金額由200 萬元提高至300 萬元，並加保防癌險
    60萬元，且將受益人張惠美變更為上訴人甲○○、乙○○。
  (四)林進耀嗣於95年9 月24日於大陸地區死亡。
五、本院判斷：
    兩造所爭者，為(一)被上訴人員工張惠美所參加之員工團體保
    險，其保險期間是否為一年（即契約於每年屆滿，必續約始
    重新開始）？該團體保險契約有關被保險人林進耀部分，是
    否有效？
  (一)張惠美所申請參加之系爭員工團體保險，契約期間是否為1
    年？
    1.上訴人之母張惠美係被上訴人員工，於85年1 月24日張惠
      美以其擔任被上訴人公司經理身分，首次填載員工團體保
      險申請書，以自己、配偶林進耀、子女甲○○、乙○○各
      為被保險人，提出於被上訴人，向被上訴人申請投保系爭
      員工團體保險，有團體保險申請書可稽（原審卷126 頁）
      。
    2.就該團體保險之期間，上訴人主張：張惠美於85年1 月申
      請投保後，均逐年繳交保費，未曾間斷，被上訴人從未要
      求重新簽約，亦未曾交付保險書，足徵該保險非屬一年定
      期契約等語。被上訴人則以：伊為保險業者，張惠美為伊
      公司經理，曾多次招攬團體保險業務，清楚知悉系爭團體
      保險期間屬一年期，系爭保險之種類即係上訴人於原審所
      提出之「三商美邦人壽安家團體一年定期壽險」（附於原
      審卷23至27頁）等語抗辯。矧機關、公司、團體因基於照
      顧員工等因素，向提供所屬員工得使參加團體保險之機會
      ，再據以向保險公司要保、訂立團體保險契約，此於保險
      公司對其所屬員工亦然。只不過保險公司因自身即為經營
      是類業務者，故而保險業者例以自家公司為保險人，除保
      險費率之多寡容或有異外，餘則與其他團體保險之情形，
      多無不同。被上訴人係保險業者，即屬此類以自己公司為
      保險人情形，此觀之兩造所不爭之85年、86年、87年、88
      年、89年、90年、91年及92年「三商人壽保險股份有限公
      司團體保險續保批註」要保單後與承保單位之記載自明（
      本院卷98至105 頁）。查團體保險在台灣之實際情況，於
      機關、公司之員工團體保險，因機關、公司係以機關、公
      司等名義要保參加保險，員工對於保險之保障、對象、期
      間及如何繳費等內容，從機關、公司內部提出之資訊，已
      有所瞭解，故而始據以申請投保。又因此類保險要保人係
      該機關、公司，被保險人始為員工或其家屬，人數眾多，
      惟權利義務係相對單純且內容類同，故而保險人例不逐一
      發給各被保險人該保險契約書面，為一般所週知，並為本
      院知悉之事實。是被保險人或受益人不能以未取得保險人
      發給之保險契約書，而否認保險人與員工申請投保之共同
      認知，進而為不知情之主張。本件申請員工團體保險者張
      惠美於申請時，為被上訴人公司之經理，熟稔保險業務，
      於84年至91年間，尚且曾招攬19次之團體保險（本院卷第
      83至97頁），對於其係申請投保如何內容之團體保險，難
      諉為不知。被上訴人主張張惠美申請投保內容係前述之「
      三商美邦人壽安家團體一年定期壽險」（原審卷23頁以下
      ），上訴人雖否認之，惟並不否認該內容係被上訴人向所
      使用之團體保險契約樣本（原審卷21頁）。查，被上訴人
      因照顧員工等因素，亦與其他公司同，提供公司員工申請
      參加團體保險，已如前述，是其契約內容應無異於公司向
      外使用之團體保險契約內容之必要，且徵諸張惠美所填載
      申請書亦載有「定期壽險」字樣，申請書雖未具載如何之
      期間，然「定期壽險」係一定期間之人壽保險，員工團體
      保險以外之其他商業保險，有10年期、20年期、25年期不
      等之定期保險外，員工團體保險因鑑於員工去留之不確定
      性（即在職期間長短不一），而員工保險之特性，乃重
      員工身分屬性，即以具員工及合乎約定與員工一定親屬關
      係身分為必要，如員工離職即不再為保險效力所及，故而
      員工團體保險在台灣率以一年定期之方式為之，其保險費
      率之計算亦係以此為基礎，以符合員工保險之特性，此為
      職場之人全悉之事，張惠美為保險公司經理，熟稔各類保
      險，其申請投保系爭員工團體保險，斷無不知此為一年定
      期契約之情，否則即顯悖事理，本件既無另有約定其他各
      長期間之定期保險期間，則上訴人主張係不定期之保險，
      顯悖社會事實，要不足取。被上訴人主張系爭員工團體保
      險，即其公司之「三商美邦安家團體一年定期壽險」，核
      屬可採。
  (二)上述員工團體保險契約，有關被保險人林進耀部分，是否有
    效？
    1.「本法所稱要保人，指對保險標的具有保險利益，向保險
      人申請訂立保險契約，並負有交付保險費義務之人」、「
      要保人對於左列各人之生命或身體，有保險利益。一、本
      人或其家屬，二、生活費或教育費所仰給之人，三、債務
      人，四、為本人管理財產或利益之人」，保險法第3 條、
      第16條分別定有明文。要保人若為公司之場合，該16條第
      1 款所指之「本人」解釋上即指該員工，「其家屬」即為
      該員工之家屬，至於家屬之範圍如何，則委由當事人約定
      ，必合乎此，公司（要保人）始有保險利益。此再徵之張
      惠美所填載之申請書內聲明事項4 記載「本人離職．．
      ．時，本人及附加家屬之保險效力自離職．．．終止」之
      旨，即足明瞭員工團體保險之場合，公司（要保人）之保
      險利益何在。系爭「三商美邦安家團體一年定期壽險」（
      下稱：系爭員工團險）契約於第2 條、第3 條、第21條約
      定「本契約所稱要保人是指要保單位」、「本契約所稱被
      保險人是指本契約所附被保險人名冊所載之人員，包括要
      保單位之被保險員工、成員及其眷屬」、「本契約所稱眷
      屬，是指被保險員工或成員之配偶、子女或父母」、「本
      契約所稱配偶是指被保險人或成員戶籍登記之配偶」、「
      本契約保險期間為一年」、「要保人得在保險期間屆滿日
      的兩週前通知本公司續保」（原審卷23至26頁）。準此，
      被保險人之資格限於被上訴人員工及眷屬，即員工本人、
      配偶、子女或父母，始符約定，是而前述員工團體保險申
      請書上，始有「（被保險人）與員工關係」欄位之設計，
      以利被上訴人審查。
    2.被上訴人員工張惠美自85年1 月25日起，以自己、配偶林
      進耀、子女（上訴人）各為被保險人，透過公司（即以公
      司為要保人）申請投保系爭保險，於投保當時張惠美與林
      進耀間確存有配偶關係，合乎法律及契約規定，被保險人
      林進耀於要保人有保險利益，並無疑義，又該保險契約期
      間係為一年期，於一年期滿將屆前，若合乎前述條件，本
      得予以續保，且此續保衡諸實務慣習，即由該員工繼續繳
      費而沿用原契約之約定，是雙方之權利義務關係，即除另
      有增加、減少或變更之情況外，不須再以書面為申請或另
      行交付契約書，以省勞費，此亦應為張惠美所熟知之程序
      。張惠美於86年1 月保險契約一年屆滿後，又繼續繳費續
      約，係重啟一年之新約，該次之續約，因當時張惠美與林
      進耀仍屬配偶關係，固而有效，惟林進耀於86年6 月3 日
      與張惠美離婚，渠等二人間已非夫妻或家屬，則至遲於87
      年1 月（即該次之保險期間屆滿時），已不存保險契約效
      力。林進耀與張惠美既於86年6 月3 日離婚後，已不具夫
      妻關係，依法律及約定，林進耀對要保人而言，已無保險
      利益，乃身為保險公司經理，對此業務甚稔之張惠美，竟
      仍於87年以後每年以林進耀為被保險人續約、繳費，林進
      耀並於89年10月30日與大陸地區人民劉萍結婚，張惠美進
      而於92年1 月8 日申請變更內容，以林進耀係其配偶之身
      分，將林進耀之壽險保險金額由200 萬提高至300 萬元，
      並加林進耀防癌險60萬元及將受益人變更為上訴人，則依
      系爭員工團體保險契約之被保險人資格限制及保險利益的
      規定，有關林進耀部分，因不具契約之被保險人資格，無
      保險利益，是林進耀與張惠美離婚後之各次續保的保險契
      約，就林進耀部分應失其效力。上訴人主張保險契約於85
      年1 月25日經被上訴人同意承保後即成立，並持續有效迄
      保險事故發生時云云，核非足取。
    3.雖上訴人復以：張惠美與林進耀於86年6 月3 日離婚，林
      進耀並於89年10月30日與大陸人民結婚，張惠美雖未以書
      面通知被上訴人，但上開事實為被上訴人公司員工所明知
      ，張惠美於92年1 月8 日申請變更內容（原審卷第8 頁）
      將林進耀之壽險金額由200 萬元提高至300 萬元，並加保
      防癌險60萬元等時，於變更通知書下蓋受理章之「育佳」
      、經辦章之「李國梅」、核定章之「溫嘉農」均已知悉上
      情，卻仍蓋章於其上，而予准保，被上訴人即不應於事後
      保險事故發生後，以林進耀非張惠美配偶，而主張契約無
      效等語抗辯。惟上訴人主張被上訴人職司系爭契約審核之
      人知悉林進耀和張惠美離婚並結婚之事實，為被上訴人所
      否認，上訴人就上開主張未能舉證以實其說，空言主張自
      不足取。且徵諸該92年1 月8 日之變更申請，因被保險人
      年齡於投保時，即有資料可稽，而上訴人之一甲○○係68
      年4 月1 日生（見85年1 月之申請書），至92年1 月8日
      為申請時已逾23歲，不符契約約定之投保條件，故而公司
      以「甲○○年齡超過23歲，不予投保」（原審卷第8 頁）
      ，更足認定係因張惠美於續保時，未盡誠信告知林進耀之
      婚姻情形，仍以林進耀為被保險人投保，而非被上訴人已
      悉林進耀當時非張惠美之配偶，而仍准其投保，否則尚不
      會有上述否准甲○○為保險人之續保申請之理。又如前所
      述，公司以要保人名義，使員工及其眷屬參加團體保險，
      其寓有照顧員工之意義，員工為公司的人之資產，欲使員
      工盡心於工作，減少後顧之憂，則使被保險人資格及於員
      工一定範圍之眷屬，乃事理之然，對凝聚員工之向心力有
      正面利益，故而員工團體保險之被保險人，必限於員工本
      人及所約定一定範圍內之眷屬，對要保人（公司）始有保
      險利益，否則即易肇致道德危險。上訴人於本院抗辯：系
      爭團體保險之被保險人即包括員工之家屬，而家屬與公司
      間顯不具保險利益，並進而主張被上訴人本身亦不認系爭
      保險須具保險利益云云，自非可取。
    4.上訴人於上訴時又以：被上訴人於訂約前未交付詳細的契
      約約款書面，未獲得契約之審閱期間，依消費者保護法施
      行細則第11條規定，該不利於消費者之「三商美邦安家團
      體一年定期壽險」契約第2 、3 條有關被保險人資格限制
      及保險期間約款，不得成為契約之內容等語抗辯。按除有
      民事訴訟法第447 條第1 項第1 款至第6 款之情形之一者
      外，當事人不得提出新攻擊或防禦方法。就有第1 款至第
      6 款事由，當事人亦應釋明，如有違反，第二審法院應駁
      回之，此觀民事訴訟法第447 條規定自明。本件在原審係
      集中審理之事件，於辯論、判決前已先經整理及確認兩造
      間爭執及不爭執事項（原審卷第18、91頁），上訴人且有
      委任律師為訴訟代理人，其在原審並無提出上開攻防方法
      ，則其於上訴後，始提出上開之新攻擊方法，且未說明究
      係合於上述何款之事由，並予釋明，於法即應駁回上訴人
      上開攻擊方法。況本件保險係由員工張惠美申請，系爭員
      工團體保險乃公司自家之商品，其保險期間、被保險人資
      格對擔任公司經理且招攬過甚多員工團體保險之張惠美而
      言，乃甚熟知之事項，均已載於前，與消費者保護法制
      定係為保護對欲購之商品係處於無知、不熟之狀況者有異
      ，並無該條交付予30日以內之合理審閱情形之適用，上訴
      人執此抗辯，亦非可取。
六、要保人或被保險人，對於保險標的物無保險利益者，保險契
    約失其效力（保險法第17條）。林進耀和張惠美離婚後，於
    該年之保險期間屆滿時（87年1 月）契約即消滅，張惠美嗣
    再以林進耀為被保險人所為之續約，無保險利益而無效。從
    而上訴人依已失效而不存在之保險契約，請求被上訴人給付
    360 萬元之保險金及利息自屬無據，不應准許。原審因而駁
    回其訴及假執行之聲請，核無不當。上訴論旨猶執上詞，指
    摘原判決不當，求予廢棄改判，為無理由，應駁回其上訴，
    兩造其餘攻防及證據資料，均核與判決結果不生影響，無逐
    一論述之必要，併此明。
據上論結：本件上訴為無理由，依民事訴訟法第449 條第1 項、
第78條，判決如主文。
中    華    民    國    99    年    1     月    29    日
                              民事第六庭
                                  審判長法官  許明進
                                  法      官  張明振
                                  法      官  徐文祥
以上正本證明與原本無異。
如對本判決上訴，須於判決送達後20日內向本院提出上訴狀，其
未表明上訴理由者，應於上訴後20日內向本院提出上訴理由書（
均須按他造當事人之人數附繕本）。上訴時應提出委任律師或具
有律師資格之人之委任狀，並依附註條文規定辦理。
中    華    民    國    99    年    2     月     2    日
                                  書  記  官  陳曼智
附註：
民事訴訟法第466條之1：
對於第二審判決上訴，上訴人應委任律師為訴訟代理人，但上訴
人或其法定代理人具有律師資格者，不在此限。
上訴人之配偶、三親等內之血親、二親等內之姻親，或上訴人為
法人、中央或地方機關時，其所屬專任人員具有律師資格並經法
院認為適當者，亦得為第三審訴訟代理人。第1 項但書及第2 項
情形，應於提起上訴或委任時釋明之。

司法院資訊處製作；財團法人民間司法改革基金會備份。
